臺灣高等法院臺南分院刑事判決　　　　　九十四年度上訴字第八六號
　　　上　訴　人　臺灣嘉義地方法院檢察署檢察官
　　　被　　　告　乙　○　○
　　　選任辯護人　黃　曜　春　律師
　　　被　　　告　甲　○　○
右列上訴人因被告違反臺灣地區與大陸地區人民關係條例等案件，不服臺灣嘉義地方
法院九十三年度訴字第一九四號中華民國九十三年十二月七日第一審判決（起訴案號
：臺灣嘉義地方法院檢察署九十三年度偵緝字第一六四號、九十三年度偵字第八七０
號），提起上訴，本院判決如左：
    　主      文
上訴駁回。
   　 理      由
一、公訴意旨略以：被告甲○○因貪圖被告乙○○所給予新台幣（下同）三萬元之不
    法利益，明知自身並無意與大陸地區女子林香英結婚，竟與被告乙○○及大陸地
    區人民林香英（民國○○○年○月○○日生，原住福建省福州市龍田鎮際塘村西
    鄭二三號，入出境證號：00000000000號，業已遣返大陸，並經臺灣
    嘉義地方法院檢察署檢察官職權不起訴）共同基於使公務員登載不實之概括犯意
    聯絡，且均明知大陸地區人民非經主管機關許可，不得進入臺灣地區，竟謀議以
    假結婚真引進之方法進入臺灣地區，而於民國（下同）九十二年八月十五日在大
    陸地區福建省福州市與大陸女子林香英辦理公證結婚手續，並旋於九十二年八月
    十八日取得福建省福州市民政局之公證書。被告甲○○取得上開不實之結婚公證
    書返臺後，先於九十二年九月一日持前開不實戶籍登記資料前往嘉義縣警察局民
    雄分局北斗派出所（起訴書誤為屏東縣警察局屏東分局民族派出所）填載不實之
    「大陸地區人民進入臺灣地區保證書」一紙予負責承辦之該管公務員，將「甲○
    ○與林香英係夫妻關係」之不實事項登載於公文書即該保證書之簽註意見欄上，
    再於九十二年九月三日持該不實之結婚公證書至財團法人海峽交流基金會辦理認
    證，取得該會（九二）南核字第○四五一九○號證明書，復於九十二年九月十日
    持該不實之結婚公證書及財團法人海峽交流基金會之證明書等證件至嘉義縣民雄
    鄉戶政事務所，填具結婚登記申請書申請辦理結婚之戶籍登記及其國民身分證配
    偶欄變更登記，使承辦之公務員將此不實之事項登載於職務上所掌之戶籍登記簿
    、戶籍謄本及甲○○之國民身分證上（即記載其配偶為大陸地區女子林香英），
    足生損害於嘉義縣警察局民雄分局、嘉義縣政府民雄鄉戶政事務所對戶籍管理之
    正確性。嗣被告甲○○再於不詳時間填具「大陸地區人民進入臺灣地區旅行證申
    請書」，及檢具上開「大陸地區人民進入臺灣地區保證書」、戶籍謄本等資料，
    向內政部警政署入出境管理局以配偶來臺探親為由，申請大陸地區女子林香英入
    境而行使之，致內政部警政署入出境管理局該管公務員不知有偽，而於職務上所
    掌之公文書即中華民國臺灣地區旅行證（九十二入出字第三三八一六三四九○號
    ）上登載「探親」事由之不實事項，並將該旅行證郵寄至嘉義縣民雄鄉北斗村北
    勢子四二六號交付予被告甲○○轉寄給林香英，嗣林香英於九十二年十二月二十
    六日以配偶探親名義，持前開登載不實之中華民國臺灣地區旅行證等資料向不知
    情之高雄小港國際機場驗關人員行使，而利用不知情之公務員所核發之形式合法
    之不實文書，掩飾不法之方式，非法進入臺灣地區，足以生損害於入出境管理局
    對人民入出境管理之正確性。嗣因被告甲○○不滿被告乙○○未依約定給付三萬
    元，而於九十三年一月七日二十二時三十五分許，向嘉義縣警察局民雄分局北斗
    派出所自首報案而查悉上情，因認被告甲○○、乙○○共犯修正前臺灣地區與大
    陸地區人民關係條例第七十九條第一項、第十五條第一款使大陸地區人民非法進
    入臺灣地區罪、刑法第二百十六條、第二百十四條之罪嫌。
二、公訴人認被告二人涉有前開罪嫌，無非以被告甲○○之自白及共犯林香英於警訊
    、偵查中所為之證詞為所憑論據。訊據被告甲○○固對於公訴人起訴之前開犯行
    供承不諱，被告乙○○則堅詞否認有上開犯行，辯稱：甲○○因見伊娶大陸女子
    林玉英為妻，生活美滿，主動央伊介紹，適林玉英胞姐林香英離婚，因伊見甲○
    ○為人老實，所以介紹林香英與甲○○結婚，並約定於九十二年七月二十五日同
    往大陸，然在出國前一日，甲○○被人毆傷躲起來，因此其單獨前往大陸，後來
    甲○○才於同年八月十五日單獨前往大陸與林香英結婚，但甲○○在林香英入境
    前，認識另一女子，林香英於九十二年十二月二十六日入境後，即因此與甲○○
    爭吵，方住進伊住處。因為警方多次前往甲○○住處查戶口，查不到林香英，甲
    ○○才會向警方自首等語。
三、按犯罪事實應依證據認定之，無證據不得認定其犯罪事實；不能證明被告犯罪者
    ，應諭知無罪之判決，刑事訴訟法第一百五十四條第二項、第三百零一條第一項
    分別定有明文。次按被告或共犯之自白，不得作為有罪判決之唯一根據，仍應調
    查其他必要之證據，以察其是否與事實相符，刑事訴訟法第一百五十六條第二項
    定有明文，該條項之立法目的乃欲以補強證據擔保自白之正確性；亦即以補強證
    據之存在，藉之限制自白在證據上之價值。而所謂補強證據，則指除該自白本身
    外，其他足資以證明自白之犯罪事實確具有相當程度真實性之證據而言；而其所
    補強者，非以事實之全部為必要，但亦須因補強證據與自白之相互利用，而足使
    犯罪事實獲得確信者，始足當之（最高法院七十四年台覆字第一０號判例參照）
    。再按認定不利於被告之事實，須依積極證據，苟積極證據不足為不利於被告事
    實之認定時，即應為有利於被告之認定，更不必有何有利之證據；認定犯罪事實
    所憑之證據，雖不以直接證據為限，間接證據亦包括在內，然而無論直接或間接
    證據，其為訴訟上之證明，須於通常一般之人均不致有所懷疑，而得確信為真實
    之程度者，始得據為有罪之認定，倘其證明尚未達於此一程度，而有合理性懷疑
    存在時，即不得遽為被告犯罪之認定（最高法院三十年上字第八一六號、七十六
    年台上字第四九八六號判例參照），故刑事訴訟之被告基於刑事訴訟法第一百五
    十四條所揭證據裁判主義之精神，對於不利於己之事證，若已提出合乎生活經驗
    上之質疑，除非另有足可補強起訴事實之積極證據，否則，法院即應本於罪疑唯
    輕之法則，而為有利被告之認定。
四、經查：
(一)林香英固於警局初訊時供稱：「於九十二年八月十五日和甲○○在大陸辦理假結
    婚。」（見警卷第六頁反面）。惟於警訊時、偵查中均稱：確與甲○○在大陸結
    婚登記，是渠二人去辦理（見警卷第六頁反面、第七頁、偵查卷第七頁），於偵
    查中接受訊問時則未承認係假結婚，陳稱：「我妹夫（指被告乙○○）於九十二
    年六、七月幫我介紹的，在九十二年八月十五日在大陸與甲○○結婚，．．來臺
    灣甲○○有去接機，第一天有住在他家裡，甲○○家裡有一個女朋友，所以我第
    一天晚上就與甲○○吵架，第二天早上甲○○就騎機車載我去乙○○家，第二天
    之後，我就一直住在乙○○家。」（見九十三年度偵字第八七０號卷第十一、十
    二頁），而此部分為真實，詳如後述，以被告甲○○另行結交女友，林香英於此
    情形下，在台舉目無親，暫住其胞妹林玉英（原判決誤載為胞姐）與乙○○住處
    ，與社會常情尚無違背，要難認林香英不想與被告甲○○同居。至林香英於偵查
    中供稱：僅在大陸辦理結婚登記手續，在大陸與臺灣均未宴客，亦未收聘金等語
    （見九十三年度偵字第八七０號卷第十一頁），雖有違常情，但林香英未承認有
　　假結婚情事，無法作為公訴人所指被告二人犯行之證據。是本件應探討者，厥為
　  被告甲○○自白是否與事實相符，且無瑕疵而可採信。
(二)被告乙○○辯護人於原審審理時，提出其於九十三年六月八日下午七時許至被告
    甲○○住處，與被告甲○○進行談話之錄音帶與譯文為證（見一審卷第一００至
    一０三頁）。對此證據公訴人雖主張此為兼具證人身份之被告甲○○於審判外陳
    述，並無證據能力（見一審卷第一三一頁）。但經原審當庭播放上開談話錄音帶
    進行勘驗，勘驗結果：「(1)錄音帶時間從十點五十五分開始勘驗至十二點結束。
    (2)錄音帶內有二男一女的聲音。(3)錄音內容概要大致如辯護人所提出之錄音譯文
    所記載。(4)乙○○提及因為被告甲○○抓了三帖藥給他吃，雖然還沒有吃，但他
    還是心存感激；另外乙○○在錄音帶中說到甲○○提及家裡牆壁烏黑，居住環境
    不好，怕被告乙○○大姨子林香英過來住不下去，被告乙○○表示要幫他家裡粉
    刷牆壁，但是後來甲○○自己已經粉刷了。」有原審審判筆錄可稽（見一審卷第
    一三０頁）。且原審於勘驗後詢問被告二人：「錄音帶內二個男生的聲音是否為
    你們二人？」被告均答：「是」，詢問：「女生是何人？」被告均答：「是林玉
    英。」，詢問被告甲○○：「對剛剛錄音帶之內容有何意見？」被告甲○○答：
    「地點是在我家，乙○○過去我家，他與他太太去我家，談話內容是這樣沒錯，
    但有些我不敢照實說，我怕被打。」，詢問：「對於上述勘驗內容，是否有此事
    實？」被告均答：「有此事實」，詢問：「被告乙○○於錄音帶內容所講之平常
    發生之瑣事是否實在？」被告甲○○答：「實在。」（見一審卷第一三０至一三
    一頁）。是上開談話錄音帶，既經原審當庭勘驗，且經被告甲○○、乙○○進行
    辨認後，被告二人對於該錄音帶所錄製者確為該日其等二人與證人林玉英間談話
    之內容，主要內容亦如被告乙○○所提出之譯文所示等情，均不爭執，原審則對
    被告甲○○、乙○○錄音帶、譯文內容，履踐直接審理與交互詰問之證據調查程
    序，該些證據則已非屬傳聞證據之範疇，應有證據能力。況公訴人曾於原審陳稱
    ：「（對於辯護人所提錄音譯文之證據能力有無意見？）如譯文內容屬實，無意
    見。」（見一審卷第九十四、九十五頁），則該上開談話錄音帶自可採為證據。
    至被告甲○○曾辯稱：因怕遭乙○○毆打，所以錄音帶中沒照實講，且在錄音帶
    中提及住處要刷油漆，一方面是要給自己舒服之環境，另一方面也是因乙○○到
    其住處來，禮貌上要說一些好聽話云云，惟其於作證時又證稱：未遭乙○○打過
    ，是怕被打，乙○○除與其姪子劉民泰去找其外，不曾帶人過去等語（見一審卷
    第一五三、一五四頁），顯然並無任何客觀證據證明被告乙○○以強暴、脅迫等
    方式要被告甲○○說出錄音帶內容，被告甲○○空言辯解，顯無所據，故前開錄
    音帶勘驗之內容，應足採信。
(三)被告甲○○雖於警訊、偵查中、原審及本院審理時均一再堅稱：其係人頭，並無
    與林香英結婚之意思云云。惟被告乙○○則否認有請甲○○當假結婚人頭；據被
    告甲○○於警訊時供稱：係因乙○○表示如做人頭假結婚，要給三萬元佣金，後
    來只拿到三、四千元，其餘被扣光了等語（見警卷第四、五頁），指述當假結婚
    人頭被告乙○○要給付三萬元代價；然於偵查中供稱：與林香英假結婚，由乙○
    ○提供其大陸食宿費用，並無三萬元代價等語（見九十三年度偵緝字第一六四號
    卷第十一頁），又稱無三萬元代價之事；於原審供稱：乙○○要介紹林香英給我
    ，沒說給我好處，是辦假結婚的人對我說當人頭有三萬元代價，警訊說僅拿到三
    、四千元，其餘被扣光等情並不實在云云（見一審卷第一三六、一三七頁），再
    稱三萬元代價是辦假結婚的人說的；於本院則又供稱林香英在大陸機場有給九千
    元（見本院卷第三十二頁），有拿到九千元，再供稱：三萬元是大陸方面給的，
    乙○○在台灣時有提過；錢由乙○○要大陸那邊扣，連我在大陸之生活費都有扣
    ，總共只拿到三、四千元（見本院卷第三十六、三十七頁）。被告甲○○關於假
    結婚是否受有報酬等關鍵事項，供述先後不一，對何人所言要支付代價，原稱是
    乙○○說的，再稱是辦假結婚的人說的；對有無取得代價，先稱拿到三、四千元
    ，再稱沒有拿到，後稱拿到九千元；倘如被告甲○○所稱係假結婚之人頭，其目
    的無非是取得當人頭酬勞，對於當人頭之代價約定及已取得多少酬勞應很清楚才
    對，怎會前後反覆不一之理，是被告甲○○指稱係人頭之自白，存有疑義，無法
    認為真實。且被告甲○○至大陸與林香英辦理結婚手續時，被告乙○○當時人在
    臺灣並無陪同前往參與，為被告甲○○、乙○○所不爭執；被告甲○○返回臺灣
    ，至戶政機關辦理結婚戶籍登記及至嘉義縣警察局民雄分局北斗派出所辦理外籍
    新娘登記等手續，均為被告甲○○個人前往辦理，亦為被告甲○○供述在卷（見
    一審卷第一四九、一五０頁），被告乙○○未為參與，甲○○縱指稱乙○○叫其
    去辦理，而此手續乃迎接大陸新娘之必要手續，無他人督促，亦要自已辦理，郤
    由甲○○親自辦理，未假手於乙○○；又甲○○於林香英入境臺灣高雄機場時，
    當時被告乙○○人在大陸，僅由其侄兒劉民泰陪同甲○○到機場迎接林香英，為
    證人劉民泰證述明確（見一審卷第一五六頁）；綜此被告甲○○與林香英辦理結
    婚過程，均係被告甲○○一人所處理，被告乙○○未直接參與，此核與一般假結
    婚，僅由人頭提供證件，其餘辦理結婚手續均假他人之手之情形，迥然不同。況
    被告甲○○於警訊、偵查時，刻意隱瞞其與證人劉民泰共同搭乘客運前往高雄接
    機之事實，其自白是否可信，已有疑問，是被告甲○○自白其係人頭，顯與事實
    不符。
(四)被告甲○○如何與林香英結婚乙節，據證人劉民泰於原審證稱：「（你是否知道
    林香英與甲○○結婚之情形？）知道。」「（經過情形如何？）當時乙○○剛娶
    林玉英，互相有聯絡，我去乙○○那裡有聽說，經過情形是，乙○○在我那裡工
    作，我聽乙○○說甲○○有意思要娶大陸新娘，阿財就說要介紹林香英給他。」
    「（何人主動說要介紹？）甲○○到我家看到林玉英，說他刻苦耐勞長得不錯，
    希望能幫他介紹一個，後來說可以就幫他介紹。」「（要介紹何人？）林香英。
    」「（後來辦理如何？）我不清楚，我只知道接機時，因為甲○○不識字要我陪
    同前往機場接機，當天我的車子壞掉，所以我才邀甲○○坐和新（應係欣）客運
    到機場，然後坐同客運回嘉義，沒有坐計程車。」（見一審卷第一五五、一五六
    頁），並據證人即林香英之妹林玉英證稱：「（介紹你姐姐與甲○○結婚是何人
    ？）甲○○白天過去我家，說他看我很乖，家裡弄的很乾淨，問我有無姊妹，要
    我介紹，我回來跟我老公講，我老公說他人很老實，所以才會想介紹我姐姐林香
    英給甲○○，甲○○先後來了十幾次，後來我老公跟我同意，我就打電話跟他講
    ，他很高興，還拿飲料、唱片到我家。」明確（見一審卷第一六五、一六七頁）
    ，被告甲○○不爭執之上開「九十三年六月八日下午七時許，在甲○○住處，乙
    ○○夫婦與甲○○進行談話之錄音內容」，被告乙○○即提及「當初我介紹你給
    林先生，不知辦理期間發生什麼事，你郤不讓他辦了。辦好證件你去報遺失，爾
    後你來家裡找我，要我幫你介紹你才放心，一番懇談後，我太太要介紹二姐（林
    香英）給你，你馬上答應。」有譯文在卷足憑（見一審卷第一００頁），是被告
    甲○○會與林香英結婚，乃是託被告乙○○夫婦介紹，為被告乙○○之妻林玉英
    介紹其姊林香英給甲○○，非被告乙○○主動找上被告甲○○，既非被告乙○○
    主動找上被告甲○○，則被告甲○○自無當假結婚之人頭可言。
(五)此外，被告甲○○於上開「九十三年六月八日下午七時許，在甲○○住處，乙○
    ○夫婦與甲○○進行談話之錄音內容」，提及「家裡牆壁烏黑，居住環境不好，
　　怕乙○○大姨子林香英過來住不下去，乙○○表示要幫他家裡粉刷牆壁，但是後
    來甲○○自己已經粉刷。」經原審勘驗該錄音帶明確（見一審卷第一三０頁），
    顯然被告甲○○確有結婚之意思，否則無須粉刷牆壁避免林香英居住不適；又被
    告甲○○於林香英九十二年十二月二十六日來台後，被告甲○○於乙○○不在臺
    灣時候，尚於隔日至乙○○家中帶林香英前往警局辦理對保手續，衡諸常情，被
    告甲○○如與林香英假結婚之人頭，根本無須單獨至警局辦理手續，由乙○○派
    人協同辦理即可，益見被告甲○○確有與林香英結婚之意思，其所為不利於己之
    自白，非為真實，應難採信。
(六)至於林香英來台後即居住於乙○○住處，未居住被告甲○○住處一節，固可作為
    被告甲○○與林香英間假結婚之佐證。然據林香英於偵查中陳稱：「來臺灣甲○
    ○有去接機，第一天有住在他家裡，甲○○家裡有一個女朋友，所以我第一天晚
    上就與甲○○吵架，第二天早上甲○○就騎機車載我去乙○○家，第二天之後，
    我就一直住在乙○○家。」（見九十三年度偵字第八七０號偵查卷第十一、十二
    頁），為被告乙○○、證人劉民泰證實 (見偵查卷第九頁、一審卷第一五七頁）
    ，亦因林香英見甲○○家裡有一個女朋友，與甲○○吵架，乃由證人劉民泰拿乙
    ○○家鑰匙，開門讓林香英住入乙○○家，為證人劉民泰證述在卷（見一審卷第
    一五八頁）。被告甲○○雖否認與林香英吵架，而甲○○不否認當時有一女友在
    家中（見本院卷第三十二頁），且甲○○係於與林香英結婚後迄林香英入境間，
    因工作之故，結識一女友，該女有時會住在其住處，其因發生車禍，該女子有幫
    其付醫藥費，業據被告甲○○於原審結證明確（見一審卷第一四一、一四二頁）
    ，核與前開錄音帶之談話內容相符（見一審卷第一００、一０一頁），另證人林
　　玉英亦證稱：九十三年二月十四日回臺灣後，有看到甲○○與女友住在他家等語
　  （見一審卷第一六九、一七０頁），足見被告甲○○確實在九十三年八月十五日
    至大陸與林香英結婚後，另結識一女友，林香英入境臺灣時，於甲○○接機至甲
    ○○家裡，因見甲○○女友在場，與甲○○發生爭吵，始由劉民泰拿乙○○家鑰
    匙，開門讓林香英住入乙○○家，因甲○○未將林香英接回，林香英才一直住宿
    在乙○○家。乃因被告甲○○另行結交女友，林香英於此情形下，在台舉目無親
    ，暫住胞妹即林玉英與乙○○住處，亦與常情無違。況林香英入境時，乙○○、
    林玉英均人在大陸，為被告乙○○、證人林玉英、劉民泰證述在卷，非由乙○○
    、林玉英故意收留林香英，林香英住進乙○○住處則非出於被告乙○○事先計畫
    ，此益徵被告甲○○所為自白有可疑之處。故被告甲○○為避免因其與林香英間
    婚姻影響其與女友之交往，非無虛偽自白之動機。又被告甲○○於九十三年一月
    七日二十二時三十五分許，向嘉義縣警察局民雄分局北斗派出所自首報案，經製
    作筆錄後，即逃匿無蹤，經檢察官通緝，緝捕到案，經訊問後，又逃匿無蹤，再
    經原審法院通緝，緝捕歸案，均有通緝書在卷足參（見九十三年偵緝字第一六四
　　號偵查卷第十六頁、一審卷第五十一頁），顯見被告甲○○之自白係處於恐慌不
　  實狀態。再參以被告甲○○於前開錄音帶中，提及車禍發生後，新交往之女友為
    其付部分醫藥費，如要讓林香英再過來，便多一條誣告罪要被關，不知如何處理
    ，請教過別人，林香英想要再過來，尚須等三年等語（譯文見一審卷第一０一、
    一０二頁），益見被告甲○○所為假結婚之自白，其憑信性有疑。
(七)綜上所述，本件被告甲○○之自白，有多處嚴重瑕疵可指，且前後不一，而依前
    開錄音帶談話內容所示，亦足證明被告甲○○確係央求被告乙○○夫婦為其介紹
    結婚對象，於乙○○之妻林玉英介紹其姊林香英時，則有與林香英結婚之意思，
    在大陸結婚後，因其在台灣新結交一女友，始轉變心意，再參酌以甲○○因另結
    交女友，卻與林香英辦理結婚登記，受到婚姻關係約束，為取得單身未婚之身份
    ，亦有自白前開犯行之動機。從而，被告乙○○之辯解，非屬無據。故被告甲○
    ○與林香英間，應有真正之結婚意思。雖依卷內其他間接證據，及公訴人上訴意
    旨指訴：被告甲○○在被告乙○○之介紹下，由乙○○支付機票及在大陸開銷等
    費用，第一次至大陸，即與初次見面之林香英辦理結婚登記，甲○○在大陸期間
    婚前或婚後均未同居，亦未發生性行為，甲○○辦妥結婚手續即返台，與常情不
    符，且為避免入出境管理局之查核，由林香英傳真其個人相關資料給乙○○轉交
    給甲○○作為應付入出境管理局面談之用，甲○○自白假結婚，無結婚真意應可
    採信云云，甲○○為何未與林香英在大陸同房，由乙○○支付機票及在大陸開銷
    ，暨結婚未宴客、無聘金等，或有與常情有違，然此均非本件結婚之真意及成立
    要件，而傳真個人相關資料，則為入境之需，均不足以證明被告甲○○、林香英
    間有假結婚之情形。準此，公訴人以被告甲○○、林香英係假結婚為由，認被告
    二人與林香英共犯共犯修正前臺灣地區與大陸地區人民關係條例第七十九條第一
    項、第十五條第一款使大陸地區人民非法進入臺灣地區罪、刑法第二百十六條、
    第二百十四條之罪，即乏所據，揆諸前開說明，公訴人所指被告二人涉犯之前開
    犯行尚屬不能證明。
五、原審基於上述理由，認被告等犯罪不能證明，為被告二人無罪判決之諭知。本院
    經核原判決認事用法，均無不合。公訴人上訴意旨，指摘原判決不當，為無理由
    ，應予駁回。
六、據上論斷，應依刑事訴訟法第三百六十八條，判決如主文。
本案經檢察官姜麗儒到庭執行職務。
中　　華　　民　　國　　九　十　四　　年　　 五     月     十    八     日
              　　刑事第一庭審判長法官　黃　　崑　　宗
                                  法官　田　　平　　安
                                  法官　蔡　　長　　林
右正本證明與原本無異。
檢察官如不服本判決，應於收受本判決後十日內向本院提出上訴書。其未敘述上訴理
由者並得於提起上訴後十日內向本院補提理由書。
　　　　　　　　　　　　　　　　書記官　李　　培　　薇
中　　華　　民　　國　　九　十　四　　年　　 五     月     十    九　   日
